高雄高等行政法院判決
　　　　　　　　　　　　　　　　　　　　96年度訴字第44號
　　　　　　　　　　　　　　 中華民國96年8月23日辯論終結
原　　　告　甲○○
訴訟代理人　侯勝昌　律師
　　　　　　陳裕文　律師
　　　　　　楊靖儀　律師
上一人
複代 理 人　陳正男　律師
原告參加人　丙○○
被　　　告　屏東縣政府
代　表　人　乙○○　縣長
訴訟代理人　辛○○
上列當事人間因土石採取事件，原告不服經濟部中華民國95年11
月17日經訴字第09506183430號訴願決定，提起行政訴訟。本院
判決如下：
    主  文
訴願決定及原處分關於對原告沒入挖土機（PC-300-5型，出廠編
號20231、22382號）之處分撤銷。
原告其餘之訴駁回。
訴訟費用由原告負擔二分之一，餘由被告負擔。
    事  實
壹、事實概要：
    緣原告未經許可，擅自於其所有坐落屏東縣高樹鄉○○○段
    826號地號土地（下稱系爭土地）採取土石，前經被告盜（
    濫）採土石聯合稽查小組於民國（下同）95年2月4日17時40
    分許當場查獲，並依土石採取法第36條規定，以95年2月4日
    屏府工利採字第050001號行政處分裁處新台幣（下同）100
    萬元罰鍰，並限於95年2月11日以前變更土地使用、辦理整
    復及清除其設施。嗣經被告再次於95年6月14日前往上址稽
    查結果，原告仍未依限辦理整復，被告乃再以95年6月27日
    屏府水政字第0950125344號行政處分，依土石採取法第36條
    後段規定，對原告裁處罰鍰10萬元，並沒入2部挖土機（PC-
    300-5型，出廠編號20231號、22382號，以下簡稱系爭2部挖
    土機），原告不服，提起訴願遭決定駁回，遂提起本件行政
    訴訟。
貳、兩造之聲明：
甲、原告聲明：原處分及訴願決定均予撤銷。
乙、被告聲明：原告之訴駁回。
參、兩造之主張：
甲、原告主張：
一、按行政行為，應以誠實信用之方法為之，行政程序法第8條
    前段定有明文：本件被告於95年2月4日查獲原告未經許可擅
    自採取土石，而處分100萬元罰鍰，並限於95年2月11日以前
    變更土地使用，辦理整復及清除其設施之處分云云，惟本件
    倘若如被告所主張原告於95年2月4日遭查獲所挖取之土石眾
    多者，則被告僅以7日之期限，限期原告於95年2月11日以前
    變更土地使用，辦理整復及清除其設施，對原告而言，顯屬
    苛責無法達成，亦與上揭行政程序法第8條前段之規定意旨
    相違，其處分自難謂無違法。事實上，原告於被告95年2月4
    日予以處罰之行政處分後，即依被告之處分確實為變更土地
    使用，辦理整復及清除其設施之施行，95年6月14日被告再
    次前往系爭土地勘察時，原告仍屬繼續回復原狀之狀態，詎
    料，被告竟誤認原告未依95年2月4日之行政處分意旨，故再
    次予以行政處分科罰，並沒入原告向他人承租之器具，此對
    原告而言，實欠公允。
二、按「行政行為應受法律及一般法律原則之拘束。」「行政行
    為，應依採取之方法應有助於目的之達成、有多種同樣能達
    成目的之方法時，應選擇對人民權益損害最少者、採取之方
    法所造成之損害不得與欲達成目的之利益顯失均衡」行政程
    序法第4條、第7條定有明文。此外「下列之物沒收之：一、
    違禁物。二、供犯罪所用或犯罪預備之物。三、因犯罪所生
    或所得之物。前項第一款之物，不問屬於犯罪行為人與否，
    沒收之。第一項第二款、第三款之物，以屬於犯罪行為人者
    為限，得沒收之。但有特別規定者，依其規定。」「沒入之
    物，除本法或其他法律另有規定者外，以屬於受處罰者所有
    為限。」「不屬於受處罰者所有之物，因所有人之故意或重
    大過失，致使該物成為違反行政法上義務行為之工具者，仍
    得裁處沒入。物之所有人明知該物得沒入，為規避沒入之裁
    處而取得所有權者，亦同。」此於刑法第38條、行政罰法第
    21條、第22條分別定有明文。查系爭遭被告沒入之二部挖土
    機，並非屬原告所有之物，準此，系爭二部挖土機，是否依
    法應予沒入之處分，實應參酌上揭行政程序法、刑法及行政
    罰法之相關規定意旨而為論斷。被告雖依土石採取法第36條
    之規定，而將系爭二部挖土機為沒入之處分，惟土石採取法
    第36條之規定，核其意旨係指受處分人未於主管機關所為之
    期限內，將土地變更使用，辦理整復而仍為違法之土石採取
    行為時，主管機關得按日連續處罰，並沒入機具之情事，而
    本件誠如前所述，被告於95年6月14日勘察系爭土地時，現
    場並無任何施工情形，且系爭機具當時亦無任何運轉使用之
    情事，故縱論現場留有系爭二部挖土機，然此二部挖土機究
    有無使用？其使用方式暨目的，是否乃屬不法採取土石之目
    的使用？皆未能得知，被告即遽以認定，除再予罰鍰10 萬
    元外，並將非屬原告所有之二部挖土機予以沒入，此即有率
    斷之嫌，不言可諭。再者，縱被告認定原告仍為不法之土石
    採取（原告就此仍予否認），惟依前揭行政程序法第4條、
    第7條之規定意旨，被告既復又按日連續科予原告10萬元罰
    鍰，則此之處分，顯可遏阻原告採取土石之行止，實無必要
    再將原告向他人承租之二部挖土機，予以沒入之必要，被告
    如此之處分內容，顯已違比例原則，自非適法。
三、事實上，系爭2部遭沒入之挖土機乃屬參加人丙○○所有，
    此有丙○○買受系爭2部挖土機之讓渡書兩份可為佐證，並
    有丙○○提出之其中1部小松牌PC-300-5型挖土機（編號20
    231號）之進口報單影本為證。再者，案發日駕駛挖土機之
    兩名司機丁○○及戊○○，二人均受僱於丙○○所經營之「
    昇興企業行」，此有附呈「昇興企業行」於93年8月27日向
    三商美邦人壽保險股份有限公司辦理團體保險之要保書乙份
    可稽。又查，因挖土機具價值不菲，時有遭竊之風險，故丙
    ○○自買受系爭兩台挖土機後，即委由訴外人庚○○在挖土
    機之駕駛座內安裝具防盜系統之行動電話，如有人未解除防
    盜系統任意開啟上開2部挖土機之駕駛座之車門，車上行動
    電話會自然撥打丙○○之兩支手機（號碼為：0000000000、
    0000000000）及丁○○手機（號碼為：0000000000），讓丙
    ○○及丁○○得以立刻知悉，俾作適當之處置，如報警或派
    人查看，以防止失竊。再查，丙○○借用「來順成企業有限
    公司」（下稱來順成公司）名義申請前開兩支行動電話，惟
    帳單地址登記為「屏東縣屏東市○○里○○路252之5號」，
    有附呈上兩支行動電話95年3月至96年2月間之帳單可稽，上
    開帳單地址即為丙○○之戶籍地址，亦有附呈丙○○之戶籍
    謄本可稽。綜上，原告主張沒入之2部挖土機上確實安裝上
    述2支行動電話，且行動電話之帳單地址登記為丙○○所有
    ，丙○○自沒入前之95年3月（沒入日為95年6月24日）迄今
    均有繳付電話費，在在可證明沒入之挖土機為丙○○所有，
    原告之主張絕非為取回挖土機臨訟編篡之詞。
乙、被告主張：
一、按「採取土石，應依本法取得土石採取許可。」為土石採取
    法第3條所規定，而「未經許可採取土石者，處新臺幣100萬
    元以上500萬元以下罰鍰，直轄市、縣（市）主管機關並得
    限期令其辦理整復及清除其設施，屆期仍未遵行者，按日連
    續處罰新臺幣10萬元以上100萬元以下罰鍰至遵行為止，並
    沒入其設施或機具。必要時，得由直轄市、縣（市）主管機
    關代為整復及清除其設施；其費用，由行為人負擔。」同法
    第36條復有明文。次查經濟部以92年6月25日經礦字第09202
    714190號令訂定「採取土石免申辦土石採取許可管理辦法」
    （嗣於93年3月24日第1次修正、93年3月27日第2次修正），
    其第3條明定：「依本法第3條第1項第2款規定實施整地及工
    程就地取材者，應向目的事業主管機關申請核准。」合先敘
    明。
二、查原告未經許可於系爭土地採取土石，經被告以95年2月4日
    屏府工利採字第050001號行政處分書處以罰鍰100萬元並限
    於95年2月11日以前辦理整復（按本件行政處分案未於法定
    救濟期間提起訴願已告確定），現場所查獲之系爭2部挖土
    機，另依行政執行法第36條規定先行辦理查扣，以防止危害
    之發生，嗣經被告於95年6月14日派員複查結果，原告未依
    限辦理整復屬實，顯再違反土石採取法第36條之規定。
三、查本件處分案件係於95年2月4日查獲當日即依法裁處罰鍰並
    限原告應於同年2月11日前辦理整復在案，惟查原告對於應
    整復土地工作均置於度外，至被告於95年6月14日複查為止
    ，整復期間長達4月又10日工作天，系爭土地挖掘後之坑洞
    均未有任何填土整復跡象，是原告訴稱：「顯屬苛責無法完
    成」、「原告仍屬繼續回復原狀之狀態」等節，應無可採。
    次查被告所屬盜濫採土石聯合稽查小組於95年2月4日查獲案
    件中，現場實際從事違法行為人除土地所有權人即為原告外
    ，另查有挖土機司機丁○○、戊○○及砂石車司機張新賢、
    許文彬，共計有5人及2部挖土機、2部砂石車，大肆進行採
    取及外運土石破壞國土完整、水土保持等不法行為，經被告
    將渠等帶至當地新南警察派出所製作調查筆錄及陳述意見確
    認相關責任後，被告始依法辦理相關裁罰及扣留系爭2部挖
    土機具等處分作業；而原告及鄭姓、莊姓挖土機司機等3人
    於警察調查筆錄均一致供承所查獲之系爭2部挖土機具均為
    原告所有無誤，且調查筆錄均經由受詢問人親閱無訛後始簽
    名捺印，今原告竟訴稱該系爭2部挖土機具係屬訴外人丙○
    ○所有乙節，無非顯然逃避主管機關依法裁處沒入之處分，
    委無可採。再查，挖土機具因無管理機關登載其物權誰屬，
    故被告對於查獲處分案件為期慎重及調查事實真相，於案件
    相關筆錄中將該項機具權屬列入調查紀錄重點項目。另被告
    對於第1次查獲違反土石採取法案件，經依行政執行法第36
    條規定所扣留之機具，於行為人未依限辦理整復土地之義務
    時，依土石採取法應辦理按日連續處罰時可否將前開扣留之
    機具裁處沒入乙節，案經法務部以95年05月29日法律字第09
    50020418號書函復被告於法有據，併予敘明。再者，土石採
    取法第36條明定：「．．．屆期仍未遵行者，按日連續處罰
    新臺幣10萬元以上100萬元以下罰鍰至遵行為止，並沒入其
    設施或機具．．．。」查原告確實未依期限辦理整復土地之
    義務，被告為達到遏止其不法行為危害繼續擴大（查系爭土
    地挖掘後形成大坑洞，其邊緣適與產業道路相鄰，恐有致生
    公共危險之虞），爰依上開規定對原告科處罰鍰並沒入系爭
    2部挖土機具之處分，實無違誤。原告所訴，顯為犯後卸責
    之詞，委無可採，核原告未依土石採取法主管機關所定期限
    辦理整復事實，洵堪認定。被告依土石採取法第36條規定，
    以95年6月27日屏府水政字第0950125344號行政處分書，裁
    處原告罰鍰10萬元，並沒入挖土機2部，禁止繼續採取土石
    ，並不得將已採取之土石外運等。揆諸前揭規定，並無不合
    。
    理  由
一、按「採取土石，應依本法取得土石採取許可。」「未經許可
    採取土石者，處新臺幣100萬元以上500萬元以下罰鍰，直轄
    市、縣（市）主管機關並得限期令其辦理整復及清除其設施
    ，屆期仍未遵行者，按日連續處罰新臺幣10萬元以上100萬
    元以下罰鍰至遵行為止，並沒入其設施或機具。必要時，得
    由直轄市、縣（市）主管機關代為整復及清除其設施；其費
    用，由行為人負擔。」為土石採取法第3條及第36條所規定
    。
二、本件原告未經許可，擅自於其所有坐落屏東縣高樹鄉○○○
    段826號地號土地採取土石，前經被告盜（濫）採土石聯合
    稽查小組於95年2月4日17時40分許當場查獲，並依土石採取
    法第36條規定，以95年2月4日屏府工利採字第050001號行政
    處分裁處原告100萬元罰鍰，並限於95年2月11日以前變更土
    地使用、辦理整復及清除其設施。嗣經被告再次於95年6月
    14日前往上址稽查結果，原告仍未依限辦理整復，被告乃依
    土石採取法第36條後段規定，以95年6月27日屏府水政字第
    0950125344號行政處分書，裁處原告10萬元罰鍰，並沒入系
    爭2部挖土機等情，分別為兩造所自陳，並有被告之處分書
    附原處分卷可稽，自堪認定。
三、經查，本件原告不爭其未經許可於系爭土地採取土石之行為
    ，及原告對於被告依土石採取法第36條前段規定，以95年2
    月4日屏府工利採字第050001號行政處分書裁處原告100萬元
    罰鍰，並限於95年2月11日以前變更土地使用、辦理整復及
    清除其設施之事實。茲應審究者闕為，被告得否以原告未於
    95年2月11日以前完成系爭土地之整復為由，對原告裁處罰
    鍰﹖系爭2部機具是屬於原告所有而得對原告為沒入系爭2部
    挖土機之處分﹖爰分述如下：
（一）有關裁處原告罰鍰10萬元部分：
      經查，原告對被告95年2月4日屏府工利採字第050001號行
      政處分書裁處原告100萬元罰鍰，並限於95年2月11日以前
      變更土地使用、辦理整復及清除其設施之處分，並未對之
      表示不服，上開處分已於法定救濟期間經過後確定等情，
      為原告所不爭，是原告即應受上開行政處分之拘束於95年
      2月11日前完成系爭土地之整復，不容事後藉詞爭執。再
      則行政法院審查行政機關依裁量權所為之行政處分，以其
      作為或不作為逾越權限或濫用權力為限，行政法院得以撤
      銷；又逾越權限或濫用權力之行政處分，以違法論，行政
      訴訟法第201條及第4條第2項分別定有明文。亦即行政法
      院對行政機關依裁量權所為之司法審查範圍限於裁量之合
      法性，而不及於裁量行使妥當性。按土石採取法之立法目
      的乃為合理開發土石資源，維護自然環境，健全管理制度
      ，防止不當土石採取造成相關災害，以達致國家永續發展
      之目的；原告於系爭土地濫採土石，致使地勢低漥，土石
      鬆動，對於行人交通，尤其遇雨及夜間時段，極為危險，
      此觀原處分卷之現場照片可稽，故被告限期原告於95年2
      月11日完成整復，洵屬合理必要，原告主張期間過短非其
      所能完成云云，並無可採。況且，原告遲至95年6月14日
      仍未完成整復，換言之，原告於經被告命其整復後長達12
      0日之期間，不僅客觀上並無整復之行為，主觀上尤無整
      復土地回復原貌之意甚明，是原告有逾期未完成整復之違
      規事實，洵堪認定。從而，被告以原告逾期未完成整復，
      依土石採取法第36條規定對原告處罰鍰10萬元，合法無誤
      ，故原告主張本件係因被告所定整復期限過短，致其無法
      完成整復云云，顯係卸責之詞，洵無可採。
（二）有關沒入系爭2部挖土機部分：
１、按未經許可採取土石，其經主管機關限期整復而未遵行者，
    依土石採取法第36條規定，固得沒入其設施或機具；惟上開
    沒入處分乃剝奪人民財產權之行政罰性質，主管機關為沒入
    處分前，自應查明設施或機具所有權之歸屬，如認得予沒入
    ，應以該設施或機具所有權人為處罰對象，否則若對非所有
    權人予以處罰，即有處罰對象錯誤之違法。
２、經查，被告認系爭2部挖土機為原告所有而對原告為沒入處
    分，係以被告所屬盜濫採土石聯合稽查小組於95年2月4日當
    場查獲時，原告及挖土機司機丁○○、戊○○3人於警詢時
    均稱系爭挖土機為原告所有等詞為依據，固非無據。惟按「
    行政機關應依職權調查證據，不受當事人主張之拘束，對當
    事人有利及不利事項一律注意。」行政程序法第36條定有明
    文。系爭挖土機為動產，復無監理機關之車籍管理資料可資
    為據，則判定其所有權人，除以詢問使用人之方法外，非不
    得由其進口資料、機器本體之使用痕跡等情況，依論理及經
    驗法則判斷使用人之陳述是否與事實相符，倘有疑義，自不
    能逕以使用人之陳述為認定事實之唯一證據。經查，原告及
    系爭2部挖土機之司機於警詢時之所以稱系爭2挖土機為原告
    所有，乃係渠等認為以往主管機關於扣押機具後3個月內即
    會發還，故為了簡便領回手續，故統稱系爭挖土機為現場行
    為人所有，以便由行為人之原告統籌辦理領回事宜等情，業
    據原告本人及證人丙○○、戊○○於本院審理時陳述在卷。
    次查，系爭2部挖土機為參加人分向訴外人本吉貿易股份有
    限公司及陳太平所購買，有讓渡證明書、讓渡證書及其中1
    部小松牌PC-300-5型挖土機（編號20231號）之進口報單附
    本院卷可稽，又系爭挖土機之保養維修，則均係由參加人委
    由證人庚○○及己○○處理等情，復據證人庚○○及己○○
    於本院審理時證述在卷。其次，案發日駕駛系爭2部挖土機
    之司機丁○○及戊○○，其2人均受僱於參加人所經營之「
    昇興企業行」，此有「昇興企業行」於93年8月27日向三商
    美邦人壽保險股份有限公司辦理團體保險之要保書乙份可稽
    。再者，參加人為了防盜，乃委由證人庚○○於系爭2部挖
    土機之駕駛座內安裝防盜系統，該2部防盜系統分別連接參
    加人之行動電話0000000000號及0000000000號；如有人未解
    除防盜系統任意開啟上開2部挖土機之駕駛座之車門，車上
    連接防盜系統之行動電話會即時通報參加人之0000000000號
    行動電話，且該0000000000號行動電話之來電顯示即會顯示
    安裝於系爭2部挖土機上之通報電話號碼「怪手1號00000000
    00號」及「怪手2號0000000000號」等情，業經本院會同被
    告、參加人及證人庚○○勘驗系爭2部挖土機，經現場操作
    屬實，且觀參加人及證人庚○○於勘驗現場操作系爭2部挖
    土機之機身及其內防盜系統時之純熟度，核與一般物之所有
    人或維修人對其所有或維修物之熟悉度無異，此有本院勘驗
    筆錄、勘驗照片、上開行動電話帳單、參加人之戶籍謄本及
    遠傳電信股份有限公司傳送本院之有關0000000000、000000
    0000號2支行動電話之啟用資料附本院卷可稽。是綜上相互
    參證，堪信原告及參加人主張原告及證人丁○○與戊○○於
    警詢之陳述純係方便日後領回機具之詞，實則系爭2部挖土
    機為參加人所有乙節為實在。又經本院上開查證後，被告亦
    不爭執系爭2部挖土機為參加人所有，此觀本院96年8月16日
    準備程序筆錄，即徵明瞭。是系爭2部挖土機為參加人所有
    ，洵堪認定。
３、系爭2部挖土機既屬參加人所有，則縱令參加人另有被沒入
    之事由，然亦屬被告應對參加人另為處分之問題，是以被告
    誤以原告為沒入處分之對象，其處分即有違誤，原告主張被
    告對其為系爭沒入之處罰為違法等語，即可採取。
四、綜上所述，有關被告以原告逾期未完成系爭土地之整復為由
    ，依土石採取法第36條規定對原告處罰鍰10萬元，並無違誤
    ，訴願決定就此部分予以維持，亦無不合，原告起訴意旨請
    求就此部分予以撤銷，為無理由，應予駁回。至被告將參加
    人所有之系爭2部挖土機誤認為原告所有，而對原告為沒入
    之處分，有處罰對象錯誤之違誤，訴願決定未予查明糾正，
    亦有可議，原告起訴意旨就此部分求為撤銷，為有理由，爰
    由本院將被告之沒入處分予以撤銷，另為被告另為適法之處
    分，以資適法。又本件事證已臻明確，兩造其餘主張核與判
    決之結果無影響，爰不逐一論述。
據上論結，本件原告之訴為一部有理由，一部無理由，依行政訴
訟法第195條第1項、第104條、民事訴訟法第79條，判決如主文
中　　華　　民　　國　　96　　年　 　9　　月　　6　　 日
                  第二庭審判長法  官　 江幸垠
                              法  官　 許麗華
                              法  官　 簡慧娟
以上正本係照原本作成。
如不服本判決，應於判決送達後20日內向本院提出上訴書狀，其
未表明上訴理由者，應於提起上訴後20日內向本院提出上訴理由
書（須按對造人數附繕本）；如於本判決宣示或公告後送達前提
起上訴者，應於判決送達後20日內補提上訴理由書（須附繕本）
。未表明上訴理由者，逕以裁定駁回。
中　　華　　民　　國　　96　　年　 　9　　月　　6　　 日
　　　　　　　　　　　　　　　書記官   楊曜嘉
